臺灣高等法院民事判決
109年度上易字第166號
上  訴  人  陳素蓮  
參  加  人  莊貴登  
            莊貴男  
共      同
訴訟代理人  趙連泰律師
            趙建和律師
被 上訴 人  黃文郎  
訴訟代理人  劉炳烽律師
上列當事人間請求拆屋還地等事件，上訴人對於中華民國108年1
2月27日臺灣新北地方法院108年度訴字第1036號第一審判決提起
上訴，本院於109年5月6日言詞辯論終結，判決如下：
    主      文
上訴駁回。
第二審訴訟費用由上訴人負擔。因參加訴訟所生之費用，由參加
人負擔。 
    事實及理由
一、被上訴人主張：伊為新北市○○區○○段0000地號土地（下稱系
    爭土地，重測前為新北市○○○段○○○○段00地號）之所有權人
    ，上訴人所有未辦保存登記之門牌號碼新北市○○區○○路000
    號之1建物（下稱系爭建物）未經伊之同意，無權占有系爭
    土地如民國108年7月26日新北市新莊地政事務所（下稱新莊
    地政事務所）土地複丈成果圖（下稱附圖）所示1319(1)部
    分面積132.33平方公尺（下稱1319(1)土地）作為工廠使用
    ，經伊多次催告拆遷，均未獲置理。爰依民法第767條第1項
    、第179條規定，求為命：㈠上訴人應將1319(1)土地上之廠
    房及地基拆除，並將1319(1)土地騰空返還被上訴人。㈡上訴
    人應自106年11月23日起至返還1319(1)土地之日止，按月給
    付被上訴人新臺幣（下同）723元之判決。【原審判決駁回
    被上訴人其餘請求部分，未據被上訴人聲明不服，不在本院
    審理範圍內】
二、上訴人及參加人則以：系爭建物係上訴人於106年11月13日
　　連同坐落新北市泰山區大窠段1298、1312、1315、1316、13
    02、1313地號土地（下合稱1298地號等土地，各別均以地號
    稱之）向參加人莊貴登、莊貴男所購買，且系爭建物係莊貴
    登於99年7月間開始搭建，至同年10月間全數施作完工，當
    時並無任何越界建築情事，係因日後自然界地層變動、界址
    位移等不可抗力情事，始導致如附圖所示占用1319(1)土地
    情事發生；系爭建物縱有越界建築，亦非上訴人或參加人故
    意或重大過失所致，況被上訴人於100年7月21日即因申請土
    地複丈及鑑界而知悉越界建築情事，卻未即時為任何異議，
    遲至107年12月5日始提出本件訴訟，依民法第796條第1項前
    段規定，不得請求上訴人拆屋還地，復依民法第796條之1規
    定，斟酌公共利益及當事人利益，亦不應准許被上訴人之請
    求等語，資為抗辯。
三、原審就此部分為上訴人敗訴之判決，上訴人不服，提起上訴
    ，上訴聲明：㈠原判決不利於上訴人部分廢棄。㈡上開廢棄部
    分，被上訴人於第一審之訴及假執行之聲請均駁回。被上訴
    人答辯聲明：上訴駁回。
四、被上訴人主張系爭土地為伊所有，未辦保存登記之系爭建物
    占有1319(1)土地，上訴人自106年11月23日取得系爭建物之
    事實上處分權等情，為兩造所不爭執（本院卷第70頁），並
    經原審現場履勘並囑託新莊地政事務所測量無訛，製有勘驗
    筆錄及複丈成果圖（即附圖）在卷可佐（原審卷第75至81頁
    ），堪信為真實。惟被上訴人依民法第767條第1項、第179
    條規定請求上訴人拆屋還地，並給付不當得利，則為上訴人
    所否認，並以前詞置辯。經查：
　㈠按所有人對於無權占有或侵奪其所有物者，得請求返還之。
    對於妨害其所有權者，得請求除去之。有妨害其所有權之虞
    者，得請求防止之。民法第767條第1項定有明文。上訴人迄
    今未能舉證證明系爭建物有占用系爭土地之合法權源存在，
    而系爭建物占有1319(1)土地，已對於被上訴人之所有權造
    成妨害，則被上訴人請求上訴人拆除1319(1)土地上之廠房
    及地基，將1319(1)土地返還予被上訴人，自有理由。
　㈡上訴人固抗辯本件係越界建築，依民法第796條第1項前段、
    第796條之1第1項前段規定，被上訴人不得請求伊拆屋還地
    云云。惟查：
  ⒈按土地所有人建築房屋非因故意或重大過失逾越地界者，鄰
    地所有人如知其越界而不即提出異議，不得請求移去或變更
    其房屋。土地所有人建築房屋逾越地界，鄰地所有人請求移
    去或變更時，法院得斟酌公共利益及當事人利益，免為全部
    或一部之移去或變更。但土地所有人故意逾越地界者，不適
    用之。民法第796條第1項前段、第796條之1第1項定有明文
    。則土地所有人建築房屋逾越地界，而可免於移去或變更之
    前提，至少須土地所有人主觀上非故意逾越地界，始有適用
    。
  ⒉上訴人與參加人雖均主張系爭建物占用1319(1)土地部分，係
    莊貴登於99年7月間開始動工，至同年10月間完工云云（本
    院卷第240、243頁）。然莊貴登於99年間，未經許可即擅自
    於國有之新北市○○區○○段0000地號（即重測前新北市○○○段○
    ○○○段00000地號，下稱1314地號土地）及系爭土地部分土地
    上填土、整地、鋪設水泥擋土牆、建築鐵皮棚等設施，經臺
    灣新北地方檢察署（下稱新北地檢）以其違反山坡地保育條
    例以103年度偵字第8281號提起公訴，經臺灣新北地方法院
    （下稱新北地院）104年度訴字第220號（下稱系爭刑事案件
    ）分案審理，嗣莊貴登於系爭刑事案件審理期間，自行於10
    4年4月7日拆除1314地號土地及系爭土地上鐵皮棚等設施，
    並經財政部國有財產署北區分署（下稱國有財產署）於104
    年4月23日確認屬實等情，業經本院調取系爭刑事案件全案
    核閱無訛，並有土地登記第一類謄本（本院卷第107、119頁
    ）、新北地檢103年度偵字第8281號卷附之新北市政府農業
    局函文、現場照片及土地使用現況略圖、起訴書（偵查卷第
    34至40頁、154至156頁，彩色影本置於卷外）、系爭刑事案
    件卷附之電話紀錄表、國有財產署104年5月4日台財產北管
    字第10485012601號函暨函附之土地使用現況略圖（影本見
    原審卷第176至180頁、本院卷第147至153頁）可證，上訴人
    、參加人於本院審理時並自陳已於104年4月7日拆除原占用
    系爭土地上之鐵皮棚等語（本院卷第249頁），則自堪信為
    真實。則莊貴登既至遲於104年4月23日業經確認拆除其於99
    年間所興建、占用系爭土地之鐵皮棚等設施，上訴人及參加
    人亦均一致主張於1319(1)土地之廠房係上訴人取得系爭建
    物事實上處分權之前由莊貴登所興建，自堪認1319(1)土地
    上之廠房，係104年4月23日後至106年11月23日間之某日，
    由莊貴登所興建。
　⒊又莊貴登於系爭刑事案件偵查中自陳：伊知道於99年7月間蓋
    的洗車場所占用之重測前79-11地號土地（即重測後1314地
    號土地）非伊所有，是以前地主跟伊說沒關係，伊才把它圍
    起來等語，有訊問筆錄在卷可證（本院卷第171頁），顯見
    莊貴登至遲在99年間即已明知1314地號土地非伊所有，而依
    附圖觀之，1314地號土地介於系爭土地與莊貴登當時所有之
    1313地號土地（即重測前新北市○○○段○○○○段0000地號土地
    ，亦有莊貴登所興建之鐵皮棚設施坐落其上，參本院卷第12
    1頁、偵查卷第38頁、證物卷第67頁異動索引）之間，莊貴
    登復於104年4月間拆除原占用系爭土地之鐵皮棚等設施，堪
    認莊貴登對於當時其所有之1313、1315、1316地號土地（即
    重測前新北市○○○段○○○○段0000○0000○0000地號土地）與131
    4地號土地、系爭土地間之界址，當無誤認或不知之理，其
    仍於104年4月23日後至106年11月23日間之某日於1319(1)土
    地上擅自興建廠房，難謂非故意，亦無保護其利益之必要，
    且1319(1)土地上之廠房係作為木材加工廠使用，此為兩造
    所不爭執（本院卷第71頁），亦與公共利益無涉，是本件應
    無民法第796條第1項前段、第796條第1項越界建築規定之適
    用。
　⒋上訴人復抗辯莊貴登於104年4月7日拆除占用系爭土地之鐵皮
    棚設施後，即未再另行搭建1319(1)土地上之廠房，本件係
    因地層變動、界址位移情形始會產生占用1319(1)土地之情
    形云云。惟比對系爭刑事案件中莊貴登拆除前後之土地使用
    現況略圖（偵查卷第38頁、本院卷第149頁）與本件複丈成
    果圖（即附圖）可知，系爭土地及包含1313、1314地號土地
    在內之鄰近周圍土地，位置、形狀均屬相同，並無上訴人所
    稱界址位移之情形。復經比對上訴人所提出之林務局農林航
    空測量所分別於104年6月17日、106年11月28日攝影之空照
    圖（本院卷第141、143頁），莊貴登於1298地號等土地上所
    興建之廠房設施之範圍、位置，明顯有異，106年11月28日
    空照圖所顯示之廠房設施之範圍、位置均大於104年6月17日
    空照圖所顯示者，上訴人猶執上開空照圖堅稱莊貴登於104
    年4月7日後絕無於1319(1)土地另行搭建廠房，本件存在地
    層變動、界址位移等不可抗力情事，以及國有財產署104年4
    月23日之現場複查結果與附圖顯示之複丈結果顯有矛盾云云
    ，實無足取。
  ⒌復按無法律上之原因而受利益，致他人受損害者，應返還其
    利益，為民法第179條所明定。又無權占有他人土地，可能
    獲得相當於租金之利益，復為社會通常之觀念（最高法院61
    年台上字第1695號判例意旨參照）。查系爭土地位於新北市
    泰山區，距離泰山區市中心車程約10分鐘，距離中山高速公
    路五股交流道、64快速道路及65快速道路車程約15分鐘，交
    通便利，系爭建物係作為木材加工廠使用等情，為上訴人所
    不爭執（本院卷第71、158頁）。又系爭土地自107年迄今之
    申報地價為每平方公尺656元，此有土地登記謄本在卷可證
    （108年度重簡字第397號卷第21頁、原審證物卷第11頁、本
    院卷第107頁），原審參酌土地法第97條第1項、土地法施行
    法第25條規定，衡諸系爭土地之坐落位置、地形特徵，及申
    報地價約為公告現值1、2成，與市價相較顯然偏低等一切情
    狀，認被上訴人請求相當於租金之不當得利應以系爭土地申
    報地價年息10%計算為適當，而認每月不當得利數額應為723
    元（132.33平方公尺×656元×10%÷12月=723元），上訴人對
    於上開不當得利數額亦無爭執（本院卷第158頁）。則被上
    訴人依民法第179條規定，請求上訴人自106年11月23日起至
    返還1319(1)土地時止，按月給付723元之不當得利，亦有所
    據。
　⒍上訴人另主張被上訴人僅得請求其以相當價額購買越界部分
    之土地云云。惟按土地所有人建築非因故意或重大過失逾越
    地界者，鄰地所有人知其越界而不即提出異議時，鄰地所有
    人得請求土地所有人，以相當之價額購買越界部分之土地及
    因此形成之畸零地，其價額由當事人協議定之；不能協議者
    ，得請求法院以判決定之，民法第796條第2項定有明文。且
    依同法第796條之1第2項規定，上開規定在土地所有人非故
    意建築房屋逾越地界，法院在鄰地所有人請求移去或變更，
    斟酌公共利益及當事人利益，免為全部或一部之移去或變更
    時，亦適用之。惟本件係莊貴登於104年4月23日後至106年1
    1月23日間之某日，明知有占用他人土地之情形，仍故意在1
    319(1)土地上興建廠房乙節，業如前述，自無上開規定之適
    用。
  ⒎上訴人另請求囑託中華民國內政部國土測繪中心針對系爭土
    地、1298地號等土地之地籍、地形、經界線重新測量，以比
    對系爭土地與1298等地號土地歷年土地複丈結果是否有不符
    或界址位移等情形存在（本院卷第211至213頁）。惟查，新
    北市政府於106年間辦理包含爭土地及周圍新北市泰山區大
    窠段1313、1314、1315、1318、1320、1322地號等土地之地
    籍圖重測，並於106年9月27日起至106年10月27日期間，進
    行地籍圖重測成果公告，公告期滿後於106年10月28日以「
    地籍圖重測」為登記原因登記在案等情，有土地登記申請書
    、新北市政府106年9月15日函文、公告、地籍圖重測結果清
    冊、土地登記第一類謄本等件在卷可證（原審證物卷第203
    至210頁、本院卷第107、113、119、121頁），附圖係新莊
    地政事務所依上開確定之地籍圖重測結果據以測量複丈所得
    ，應無疑義。上訴人未能指明上開地號土地之界址有何錯誤
    之處，亦未能證明國有財產署104年4月23日之現場複查結果
    與附圖顯示之結果有何矛盾之處，或歷年複丈結果有何重大
    瑕疵，即主張本件應有自然界地層變動、界址位移等情事，
    而為上開證據聲請，本院認尚無調查之必要。
五、綜上所述，被上訴人依民法第767條第1項、第179條規定，
　　請求上訴人將坐落1319(1)土地上之廠房及地基拆除，將131
    9(1)土地騰空返還予被上訴人，並自106年11月23日起至返
    還1319(1)土地之日止，按月給付723元，為有理由，應予准
    許。原審就此部分為上訴人敗訴之判決，並無不合。上訴意
    旨指摘原判決此部分不當，求予廢棄改判，為無理由，應駁
    回上訴。
六、本件事證已臻明確，兩造其餘之攻擊或防禦方法及所用之證
    據，經本院斟酌後，認為均不足以影響本判決之結果，爰不
    逐一論列，附此敘明。
七、據上論結，本件上訴為無理由，依民事訴訟法第449條第1項
    、第78條、第86條第1項，判決如主文。
中　　華　　民　　國　　109 　年　　5 　　月　　27　　日
                      民事第二庭    
                        審判長法  官  陳容正
                              法  官  紀文惠
                              法  官  劉素如 
正本係照原本作成。
不得上訴。
中　　華　　民　　國　　109 　年　　5 　　月　　28　　日

　　　　　　　　　　　　　    書記官  林宗勳